【裁判字號】    95,易,681
【裁判日期】    950728
【裁判案由】    妨害自由
【裁判全文】
臺灣臺北地方法院刑事判決               95年度易字第681號
公  訴  人  臺灣臺北地方法院檢察署檢察官
被      告  乙○○
上列被告因妨害自由案件，經檢察官提起公訴（94年度偵字第19
618號），本院判決如下：
    主  文
乙○○共同以非法方法，剝奪人之行動自由，處有期徒刑伍月，
如易科罰金，以銀元參佰元即新台幣玖佰元折算壹日。緩刑參年
。
    事  實
一、乙○○與甲○○、丙○○等人原為「美人堂資訊科技有限公
    司」（以下簡稱「美人堂公司」）股東，共同經營進口洗髮
    精之銷售，自民國93年4月起因虧損而需資金週轉，乃陸續
    對外借貸，惟至同年8月間已無法尋正常管道貸款，丙○○
    即商請乙○○以其所有之自小客車去融資貸款，後渠二人即
    於93年8月20日共同前去設於台中市之「三洋當鋪」，以乙○○所有之車牌號碼DI-4859號自用小客車向該當鋪典當借
    款新台幣（下同）200,000元，並由丙○○與乙○○共同簽
    發面額200,000元之本票予該當鋪人員收執；又乙○○與甲○○、丙○○三人亦曾協調有關公司經營期間所生債務之分
    擔事宜，並由甲○○、丙○○簽發本票予乙○○作為履行債
    務之擔保，然事後渠二人因對「美人堂公司」帳務尚有疑意
    而未如期支應。嗣於94年3月初，因乙○○與丙○○無法如
    期給付利息予「三洋當鋪」，該當鋪人員即先找當時住於台
    中之丙○○清償，丙○○告知其已無力清償後，當鋪人員乃
    依典當資料北上找自小客車所有人乙○○，乙○○認為該20
    0,000元借款係用於「美人堂公司」，應由甲○○、丙○○
    與之共同負擔，而不願意償還借款予當鋪，並向真實姓名、
    年籍均不詳、綽號「阿成」之已成年當鋪人員抱怨稱：甲○○、丙○○連答應伊要負擔公司債務而簽發的本票都尚未付
    等語，「阿成」即向乙○○表示他們當鋪也可以幫她向甲○○、丙○○追討該些債務，並要求乙○○將該些甲○○、丙○○所簽發之本票交予他來處理，乙○○明知當鋪人員於追
    討債務時，常會對債務人採取強硬手段，甚至妨害債務人之
    行動自由，其竟仍將甲○○、丙○○所簽發之本票影本全部
    及其他美人堂公司貸款資料交予「阿成」，並與「阿成」約
    定只要其將甲○○、丙○○約出來商討債務，其對於該汽車
    借款部分即只要付110,000元，餘由「阿成」向甲○○、丙○○追討。後乙○○即基於與「阿成」等當舖人員共同妨害
    他人行動自由之犯意聯絡，於94年3月17日撥打電話予甲○○、丙○○，向渠二人佯稱要會算「美人堂公司」之帳務，
    請渠二人北上商談。甲○○與丙○○乃於94年3月18日下午
    一起前來台北與乙○○會合，由乙○○於同日下午6時30 分
    許，帶渠二人前往位於臺北縣三重市某名稱不詳（渠三人均
    已不記得店名）之茶藝館，然並未告知「阿成」等當鋪人員
    將出面追討債務，使甲○○及丙○○答應前往。渠三人到達
    後，「阿成」即要渠三人上至該茶藝館2樓討論汽車貸款償
    還事宜，並要汪、謝二人與乙○○各負擔110,000元，且稱
    乙○○已將110,000元現金帶來，看汪某、謝某要如何償還
    ，汪某、謝某原不同意，然「阿成」與在場6、7名真實姓名
    、年籍均不詳之已成年當鋪人員即以脅迫口語向汪、謝二人
    稱：「不還即不能離去」，並有一位當鋪人員走至甲○○身
    邊向其恫稱：「不還，等一下帶你到山上走走」等語，使汪
    、謝二人心生畏懼，「阿成」又以凶惡口語要汪、謝二人在
    10通電話內聯絡家人或朋友籌湊110,000元，汪、謝二人見
    此情狀心生畏懼，乃開始以行動電話聯絡家人，當鋪人員並
    在汪某、謝某打電話聯絡家人時緊盯在汪、謝二人身後，禁
    止二人離開其視線或離開現場，而以其他非法方法妨害甲○○、丙○○之行動自由。甲○○連絡上其父親汪萬成後，告
    知急需110,000元處理事情，其父親認汪某係被不法討債集
    團討債乃向臺北市政府警察局偵一隊報案，由該隊再聯絡三
    重市警察局派當地警察前去查看，甲○○於警員到達後，因
    不詳姓名當鋪人員在警員後方向其使眼色，其因而未向到場
    員警說出實情，警員僅記下在場人員之相關身分資料即行離
    去。後甲○○父親汪萬成亦來到該茶藝館，經與「阿成」討
    論延後付款後，甲○○即答應負擔該110,000元，並另約定
    還款時間，丙○○亦答應另訂付款時間而結束。惟在汪、謝
    二人尚未離開之際，「阿成」又將上揭乙○○所交付之汪、
    謝二人所簽發本票及其他美人堂公司貸款資料攤於桌上，問
    汪、謝二人要如何處理，並要渠二人各簽發二、三百萬之本
    票，以分擔美人堂公司之債務，然汪、謝認此為渠與乙○○
    內部之關係，與當鋪無關，且丙○○亦支出數百萬元在美人
    堂公司，乙○○也需負擔此部份之債務而不同意，然「阿成
    」以凶惡口氣稱乙○○已將此債務交由他們處理，以後就由
    他們來處理，汪、謝二人因「阿成」及其他當鋪人員態度凶
    惡而心生畏懼不敢自由離去，行動自由仍遭受限制，後經汪
    、謝二人一再解釋美人堂公司之經營情形，央求待美人堂公
    司之帳務整理後再會算各股東應負擔債務額，「阿成」始答
    應汪、謝二人之請求，於同晚10時許讓汪、謝二人離去，前
    後於該茶藝館限制該二人行動自由近3小時。
二、案經甲○○訴由臺北市政府警察局士林分局報請臺灣臺北地
    方法院檢察署檢察官偵查起訴。
    理  由
一、訊據被告乙○○固坦承與「阿成」事先約好，由其打電話聯
    絡甲○○、丙○○北上商談美人堂公司債務，其於電話中確
    實未向甲○○、丙○○表示係當鋪的人要討債，且曾將甲○○、丙○○先前所交予伊的本票影印交予「阿成」等情，惟
    矢口否認有妨害甲○○、丙○○二人行動自由之犯行，辯稱
    ：債務係因公司而生，公司係三人共同成立，債務也是三人
    分擔，伊有跟「阿成」提過他們欠伊一些錢，「阿成」有表
    示他的專業就是幫忙討錢，但伊沒有答應他，伊並未實際委
    託當鋪人員代為處理債務問題，且當鋪人員當天並未有不法
    行動云云。經查：
    (一)證人甲○○於警詢中所為之陳述，雖屬審判外之陳述，然
      被告於本院行準備程序時已表示同意採為本案證據，而公
      訴人本即引用其陳述為證據，於言詞辯論前就此等證據之
      證據能力亦未聲明異議，本院審酌該等陳述做成之情況，
      認為適當，依刑事訴訟法第159條之5之規定，有證據能力
      ；又證人甲○○、丙○○二人於偵訊中作證均已經具結，
      而經觀全案卷證並未發現顯有不可信情況，依刑事訴訟法
      第159之1條第2項規定，亦有證據能力，得為證據，先予
      敘明。
    (二)上揭犯罪事實，業據證人甲○○迭於警詢、偵訊及本院審
      理中證述明確（見偵查卷第4至7頁，第46、47頁、第84、
      85頁及本院卷第23至26頁），核與證人丙○○於檢察官偵
      訊及本院95年7月7日審理所證述之情節相符（見偵查卷第
      55、56頁、本院卷第32頁背面至34頁），此外，並有證人
      甲○○自「阿成」處所取回之典當借據收據、當票、自小
      客車行照、汽（機）車過戶登記書、委託切結書、汽車借
      出使用保管切結書、汽（機）車買賣合約等影本個1份附
      卷可資佐證（見偵查卷第33至38頁）。
    (三)雖被告辯稱其未委託當鋪的人處理債務，當天當鋪的人也
      無不法之行為云云，然查被告於警詢即自承：「（問：你
      約甲○○及當鋪人員一同前往三重市除為處理汽車借款問
      題外，是否另有其它目的？）因甲○○尚欠我錢，所以我
      順便請當鋪人員幫我處理」（見偵查卷第10頁），「（問
      ：你是否有簽立委託書請三洋當鋪人員幫你向甲○○索討
      債務？）沒有。僅口頭請三洋當鋪人員順便幫忙而已」（
      見偵查卷第15頁）等語，於本院95年5月11日行準備程序
      時又自承：「警詢筆錄的內容是出於我的自願，與我當時
      向警員所述相符。對我自己偵訊筆錄的內容沒有意見」等
      語（見本院卷第15頁背面），又其係事先將甲○○、丙○○二人因先前協調有關公司經營期間所生債務之分擔所簽
      發之本票影本及其他美人堂公司貸款資料交予「阿成」，
      足見其確有委託「阿成」等當鋪人員處理有關美人堂公司
      之其他債務無誤。再「阿成」等當鋪人員於上揭時、地，
      以上揭之非法方法剝奪（限制）甲○○、丙○○之行動自
      由，已詳如上述，足見被告事後所辯係事後卸責之詞，不
      足採信。
    (四)又被告所辯未事先與「阿成」謀議妨害甲○○、丙○○之
      行動自由一節，縱屬真實，然依一般人之社會經驗，當鋪
      成員在追討債務時，常會對債務人或其親屬採取強硬手段
      ，甚至妨害債務人之行動自由，被告為專科畢業，且已出
      社會工作多年，乃一位具有相當智識之人，其自難諉為不
      知；又被告於本院審理中，自承係在「阿成」等當鋪人員
      前去其住處追討債務後，因「阿成」本來就在找甲○○、
      丙○○，但他們都不出面，其與「阿成」協議由其出面聯
      絡汪、謝二人，而其在聯絡汪、謝二人時並未告知係當鋪
      人員要出面追討債務等語（見本院卷第26頁背面、第27頁
      ），自難認其與「阿成」等當鋪人員間無犯意聯絡。
    (五)綜上所述，本案事證已臻明確，被告之犯行已堪認定，應
      予依法論科。
二、按刑法第302條第1項之妨害行動自由罪，係妨害他人自由之
    概括規定，故行為人具有一定之目的，以非法方法剝奪人之
    行動自由者，如以使人行無義務之事，或妨害人行使權利為
    目的，而其強暴、脅迫復已達於剝奪人之行動自由之程度，
    即祇成立本罪，不應再依同法第304條強制罪論處。蓋以此
    部分使人行無義務之事，或妨害人行使權利之低度行為，應
    為剝奪人之行動自由之高度行為所吸收，不能以其目的係在
    使人行無義務之事或妨害人行使權利，認為係觸犯刑法第
    302條第1項及第304條二罪，而依同法第55條從一重處斷（
    最高法院29年上字第2359號判例意旨參照）。查「阿成」等
    當鋪人員除使甲○○、丙○○二人行無義務之事（同意交付
    110,000元及簽發本票以清償被告先前為美人堂公司代墊之
    款項）外，又脅迫汪、謝二人須於當日交付110,000元否則
    不得離去，並要帶甲○○到山上走一走，使汪、謝二人心生
    畏懼，且在汪、謝二人打電話時跟隨在後，限制該二人只能
    在該茶藝館二樓活動，不得離開他們的視線，渠等行為顯已
    達於剝奪汪、謝二人行動自由之程度，是核被告之所為，係
    犯行為時刑法第302條第1項之以非法方法剝奪人之行動自由
    罪。被告與真實姓名、年籍均不詳、綽號「阿成」之成年男
    子及其他4、5位真實姓名均不詳之已成年當鋪人員間，就前
    揭犯行，有犯意聯絡及行為分擔，均為共同正犯。被告一行
    為同時剝奪汪、謝二人之行動自由，係一行為侵害數法益而
    觸犯數同一罪名，為想像競合犯，應從一重處斷。檢察官起
    訴認被告僅係犯行為時刑法第304條第1項之強制罪，然如前
    所述，被告應係成立行為時刑法第302條第1項之以非法方法
    剝奪人之行動自由罪，因起訴之社會事實同一，爰依法變更
    起訴法條。又查刑法部分條文於94年2月2日修正公布，並於
    被告為本件犯罪後之95年7月1日施行，且刑法施行法亦於95
    年6月14日修正，增訂第1條之1規定：「中華民國九十四年
    一月七日刑法修正施行後，刑法分則編所定罰金之貨幣單位
    為新臺幣。九十四年一月七日刑法修正時，刑法分則編未修
    正之條文定有罰金者，自九十四年一月七日刑法修正施行後
    ，就其所定數額提高為三十倍。但七十二年六月二十六日至
    九十四年一月七日新增或修正之條文，就其所定數額提高為
    三倍。」，而按犯罪後刑罰法律修正後之新舊法比較適用，
    於實務上計建有下列原則：(一)比較新舊法，應就罪刑有關法
    定加減原因等一切情形, 綜合其全部之結果而為比較, 再適
    用有利於行為人之法律處斷 (88年台上字第5840號)。(二)須
    行為時法與裁判時法均有處罰，始有刑法第二條第一項之比
    較適用新、舊法（88年台上字第7013號）。(三)倘新、舊法均
    有處罰，而新法之適用範圍較諸舊法有所限制時，必其行為
    同時符合修正後之法律所規定之犯罪構成要件，始有刑法第
    二條第一項但書之適用（92年台上字第4238號）。(四)再者比
    較新舊法之結果，應全部適用舊法或新法，不得割裂適用（
    87 年台非字第400）。故經比較適用結果後，即應全部適用
    舊法或全部適用新法。經綜合比較：1.本件被告所犯之以非
    法方法剝奪人之行動自由罪，依修正前及修正後之刑法條文
    論處之結果，因刑法第302條第1項規定有罰金刑，依上開刑
    法施行法第1條之1，雖改以新台幣為罰金之單位並提高三十
    倍，惟因修正前之罰金單位為銀元，與新台幣之折算比例為
    三比一，又因前刑法分則有關條文罰金之倍數亦經修正前罰
    金罰鍰提高標準條例提高為十倍，因而依修正後之刑法施行
    法第1條之1規定提高三十倍，就罰金之最高額而言，實與修
    正前罰金之最高額相同，惟罰金之最低額部分，因刑法第33
    條第5款業經修正，罰金最低額由銀元一元以上，提高為一
    千元以上，並以百元為單位，因而以修正前之法律有利於被
    告。2.刑法第28條關於共犯之規定，由原條文：「二人以上
    共同實施犯罪之行為者，皆為正犯」，修正為：「二人以上
    共同實行犯罪之行為者，皆為正犯」，揆諸本條之修正理由
    係為釐清陰謀共同正犯、預備共同正犯、共謀共同正犯是否
    合乎本條規定之正犯要件，本件被告與「阿成」及其他4、5
    名當鋪人員一起為前揭犯行，即屬實行犯罪行為之正犯，則
    適用修正前第28條規定論處，對被告並無不利。3.刑法第41
    條第1項前段關於易科罰金之規定，新法修正為「犯最重本
    刑為五年以下有期徒刑以下之刑之罪，而受六個月以下有期
    徒刑或拘役之宣告者，得以新臺幣一千元、二千元或三千元
    折算一日，易科罰金」，惟依被告行為時之刑罰法律，即修
    正前第41條第1項前段：「犯最重本刑為五年以下有期徒刑
    以下之刑之罪，而受六個月以下有期徒刑或拘役之宣告，因
    身體、教育、職業、家庭之關係或其他正當事由，執行顯有
    困難者，得以一元以上三元以下折算一日，易科罰金」，及
    依修正前罰金罰鍰提高標準條例第2條關於「依刑法第四十
    一條易科罰金者，均就其原定數額提高為一百倍折算一日；
    法律所定罰金數額未依本條例提高倍數，或其處罰法條無罰
    金刑之規定者，亦同」等規定，易科罰金之折算標準最高為
    銀元300元，最低為銀元100元，換算為新臺幣後，最高額為
    新臺幣900元，最低額為新臺幣300元，經比較修正前、後關
    於易科罰金折算標準之刑罰法，適用修正前刑法第41條第1
    項前段及修正前罰金罰鍰提高標準條例對於被告較為有利。
    是本件以修正前之刑法較有利於被告，應整體適用修正前之
    刑法及修正前之罰金罰鍰提高標準條例第1條前段之規定，
    論處被告罪刑如前所述。爰審酌被告無前科紀錄、素行尚佳
    ，其係因不堪投資虧損，在當鋪人員追討債務之情形下，一
    時思慮未周而犯本案，犯罪手段尚非惡極，及其生活狀況、
    智識程度，及犯後雖未坦承犯罪，但犯罪後態度尚可等一切
    情狀，量處如主文所示之刑，並依修正前刑法第41條第1項
    前段及修正前罰金罰鍰提高標準條例第1條前段、第2條之規
    定，諭知易科罰金之折算標準。末查被告前未曾受有期徒刑
    以上刑之宣告，有臺灣高等法院被告前案紀錄表1份附卷可
    稽，其因一時失慮致犯本罪，且未因本案而受有任何利益，
    本院認其經此次偵審程序及科刑之教訓後，當知所警惕，應
    無再犯之虞，因認其所受宣告之刑，以暫不執行為適當，爰
    依修正後之刑法第74條第1項第1款（依最高法院決議，緩刑
    應逕適用新法）之規定，併予宣告緩刑三年，以啟自新。
據上論斷，應依刑事訴訟法第299條第1項前段、第300條，刑法
第2條第1項前段、修正前刑法第302條第1項、第55條、第41條第
1項前段、刑法第74條第1項第1款，修正前罰金罰鍰提高標準條
例第1條前段、第2條，現行法規所訂貨幣單位折算新台幣條例第
2條，判決如主文。
本案經檢察官楊仲萍到庭執行職務
中    華    民    國    95    年    7     月    28    日
                  刑事第一庭  審判長法  官  陳興邦
                                    法  官  劉素如
                                    法  官  林春鈴
以上正本證明與原本無異。
如不服本判決，應於判決送達後10日內，向本院提出上訴狀。
                                    書記官  羅欣宜
中    華    民    國    95    年    7     月    28    日
附錄本件論罪科刑依據之法條全文
刑法第302條
私行拘禁或以其他非法方法，剝奪人之行動自由者，處5年以下
有期徒刑、拘役或300元以下罰金。
因而致人於死者，處無期徒刑或7年以上有期徒刑，致重傷者，
處3年以上10年以下有期徒刑。
第 1 項之未遂犯罰之。


司法院資訊處製作；財團法人民間司法改革基金會備份。
